【裁判字號】    96,婚,143
【裁判日期】    971009
【裁判案由】    履行同居
【裁判全文】
臺灣高雄地方法院民事判決               96年度婚字第143號
原      告  吳侃佑
即反訴被告
訴訟代理人  賴玉山  律師
            邱佩芳  律師
            楊翰濤  律師
被      告  甲○○○
即反訴原告            番303.
訴訟代理人  吳小燕  律師
            嚴宮妙  律師
上當事人間請求履行同居事件，於民國97年9 月18日言詞辯論終
結，本院判決如下：
    主  文
原告之訴駁回。
訴訟費用由被告負擔。
    事實及理由
甲、程序方面：
一、本件原告為中華民國人，被告則為日本國人，兩造因履行同
    居一事而涉訟，應屬涉外民事事件。經查，我國涉外民事法
    律適用法僅對涉外關係事件，就內外國之法律決定應適用何
    國法律做為準據法，並未就涉外事件規定國際管轄權，惟涉
    外民事法律適用法第30條明定：「本法未規定者，適用其他
    法律之規定」，再參照學說的逆推知法理論，應以我國民事
    訴訟法之規定決定涉外民事案件之國際裁判管轄權。根據民
    事訴訟法第568條之規定：「夫妻同居之訴專屬夫妻住所地
    或夫妻死亡時住所地之法院管轄，但訴之原因事實發生於夫
    或妻之居所地者，得由各該居所地之法院管轄」；又夫妻之
    住所，由雙方共同協議之；未為協議或協議不成時，得聲請
    法院定之。法院為前項裁定前，以夫妻共同戶籍地推定為其
    住所，民法第1001條前段、第1002條亦規定甚詳。本件兩造
    為夫妻關係，被告婚後於93年1月來台與原告共同居住在原
    告設籍地即高雄市新興區○○○路108號6樓之2直至95年4
    月間返回日本等情，為被告所不爭執，雖兩造並未協議共同
    住所，且被告之戶籍亦未設於上址，然被告既於上址居住長
    達兩年餘，顯然已默示同意以原告之戶籍地為兩造之共同住
    所；又被告於95年4月間返回日本辦理延長居留簽證，本預
    計於95年5月份返台，嗣因長子突然生病，雙方再起爭執遂
    拒絕返台一節，亦為被告於日本所提起之離婚訴訟當中所自
    承，有起訴狀及譯本在卷可佐，更足證被告確有意以上址為
    履行同居之共同住所，參照上開說明，本院依法對於本件履
    行同居事件有國際裁判管轄權，此點合先敘明。
二、次按婚姻之效力依夫之本國法，涉外民事法律適用法第12條
    前段亦有明文。夫妻同居義務乃婚姻效力之一，又本件原告
    為被告之夫，為中華民國國民，則本件兩造履行同居事件，
    自應適用中華民國法律為準據法。
乙、兩造爭執要旨：
一、原告起訴主張：兩造於民國93年1 月3 日結婚，並育有1 子
    吳承樹，婚後共同居住於高雄市新興區○○○路108 號6 樓
    之2 ，95年4 月間，被告因忘記申請延長居留，乃攜子吳承
    樹返日，原預定95年5 月間返臺，惟因返臺前一日吳承樹突
    罹肺炎住院而未返，原告得知後即赴日探視，嗣因工作因素
    先行返臺後，兩造電話中因看護其子及其他生活瑣事發生口
    角，被告竟致電表明欲與原告離婚；95年9 月間，原告赴日
    探視並懇求被告偕子返臺同居，竟遭被告拒絕，原告嗣又於
    95年10月8 日攜同雙親赴日，詎被告竟歪曲原告有精神虐待
    他人之事實，要求離婚，幾經協商，被告仍堅不返臺履行夫
    妻同居義務。被告雖辯稱原告有情緒障礙，結婚前、後有恣
    意對被告發洩情緒、強拉至一定處所、飆車等精神上虐待行
    為，且兩造已合意於正式離婚前分居等情，惟被告所述均屬
    子虛烏有，蓋倘原告確有上述不理性舉措，被告雙親自無可
    能同意兩造結婚，又兩造年齡相差8 歲，且為異國婚姻，結
    婚初期之磨合難免，彼此都有發洩情緒之行為，被告也有因
    原告晚上回覆電子郵件、電話吵到被告，而用力關門、向原
    告咆哮、任性地以日本之生活方式與原告相處，要求原告配
    合等情事，詎被告竟將正常婚姻之磨合爭吵全數歸責於原告
    ，謂原告對之為精神上虐待，實非可採。況被告於95年4 月
    間返日僅為辦理延長居留，並非不堪原告之精神虐待，又被
    告本有返臺同居之計畫，乃因兒子肺炎住院而耽誤，嗣後原
    告亦一再寄發電子郵件要求被告返家同居，是兩造並無分居
    合意，被告拒絕履行同居義務，顯無理由，爰依民法第1001
    條規定，訴請被告履行同居義務，並聲明如主文所示。
三、被告則以：原告於結婚前後，多次因不明原因而暴怒，而有
    諸如吼叫、強拉人至一定處所、摔門、搭載被告及被告之母
    飆車或丟東西等非理性行為。兩造結婚當天，原告亦因不明
    原因發怒，當眾拒絕與被告共同完成祭祖及奉茶等婚禮禮俗
    ，更於赴婚宴途中拔下結婚戒指丟出車外，以示不願結婚之
    意，被告長期面對原告反覆不定之情緒，承受莫大精神壓力
    。後原告於95年5 月間赴日探視罹患肺炎之吳承樹時，再度
    因不明原因將憤怒情緒遷怒於被告，被告至此已不堪此形同
    精神上虐待之精神壓力，故於電話中提及離婚，並於95年7
    月20日以電子郵件重申對原告情緒控制之質疑及離婚事項，
    嗣得原告以95年7 月22日電子郵件表明同意離婚，並默認至
    正式離婚前兩造之分居狀況。是以，分居係經兩造合意，且
    原告情緒之障礙亦已造成對被告精神上之虐待，故被告實有
    無法同居之正當理由。又被告雖於結婚前即知原告有情緒障
    礙，惟因兩造相處時間非久，且原告事後均誠心認錯，被告
    雙親爰同意兩造結婚；另被告並無原告所指稱大力關門之情
    事，實乃被告為避免原告與客戶聯絡、電腦列印之聲響影響
    長子睡眠，在提醒原告將音量放小及帶上書房門均未獲置理
    後，始主動將門關上；至原告指稱被告有對原告咆哮一情，
    則實係原告又突生怒氣，造成被告深感難堪、委屈、不解，
    終至向原告哭訴「為何這樣對待我」、「到底是為何生氣」
    等語，是以，原告所陳均非實在等語置辯，並聲明：駁回原
    告之訴。
丙、得心證之理由
一、按夫妻互負同居之義務。但有不能同居之正當理由者，不在
    此限，民法第1001條定有明文。本件原告主張兩造為夫妻關
    係，被告於95年4月間因故攜子返回日本娘家之後，即拒絕
    返回台灣與原告同居之事實，為被告所不否認，是原告請求
    被告履行同居義務，固屬有據，然被告以前揭情詞置辯。經
    查：
（一）被告辯稱原告婚後經常情緒失控，造成被告莫大精神壓力
      ，顯然已構成精神上之虐待而不堪同居等情，業據證人即
      被告之母田中壽美於本院審理時到庭證稱：「兩造結婚後
      ，就有一些言語上的衝突，婚禮兩造用餐後回到房間，我
      問原告的翻譯換衣服的什麼時候會過來，原告就開始生氣
      ，在回家途中原告還把戒指拿下來說不要跟被告結婚了，
      後來在宴席上原告都一直非常生氣；婚後我來台好幾次都
      看到原告對被告發脾氣的情形，不論是去墾丁玩或是在餐
      廳吃飯，原告常常會有莫名其妙發脾氣的狀況，還會故意
      把車子開得很快，又用腳踢桌椅，對我們大罵，我們也不
      知道他為何發脾氣，有一次只是我女兒將冷氣溫度調高，
      原告就發脾氣，我們一起回日本的時候原告一句話都不說
      」等語明確，再參諸卷附兩造於95年7 月間電子郵件往來
      之內容，可知兩造因屬異國婚姻，在雙方之認知以及溝通
      上確有相當困難，故上開證人之證詞應有相當之可信度，
      原告空言否認，應不足採。
（二）被告返回日本後，已向日本法院對原告提起離婚訴訟（日
      本大阪家庭裁判所家事部平成19年（家  ）第200號），目
      前仍在審理中，被告同時並在本院對原告提起離婚之反訴
      （已裁定停止審理），此情為兩造所不爭執，並有相關書
      狀在卷可佐。本院認兩造婚姻既有溝通不良以及相處問題
      ，且目前又仍在進行離婚訴訟官司進行當中，被告處於此
      種情境中，實難期待其有履行同居義務之可能性，故被告
      未盡同居義務應屬有正當理由，原告訴請履行同居，為無
      理由，其訴應予駁回。
二、據上論結：原告之訴，為無理由，依民事訴訟法第78條，判
    決如主文。
中    華    民    國    97    年    10    月     9    日
                  家事法庭法  官  吳宏榮
上為正本，係照原本作成。
如不服本判決，應於送達後20日內，向本院提出上訴狀。
中    華    民    國    97    年    10    月     9    日
                          書記官  葉正昭


司法院資訊處製作；財團法人民間司法改革基金會備份。
